【裁判字號】    90,訴,1379
【裁判日期】    900912
【裁判案由】    清償借款
【裁判全文】
臺灣高雄地方法院民事判決  九十年度訴字第一三七九號
    原      告  甲○○○
    被      告  乙○○
右當事人間清償借款事件，本院判決如左：
    主    文
被告應給付原告新台幣貳佰伍拾萬零陸佰零壹元及自民國九十年六月七日起至清償日
止，按週年利率百分之五計算之利息。
訴訟費用由被告負擔。
本判決於原告以新台幣捌拾萬元供擔保後得假執行。但被告如於假執行程序實施前
以新台幣貳佰伍拾萬零陸佰零壹元供擔保後，得免為假執行。
    事    實
甲、原告方面：
一、聲明：求為判決（一）被告應給付原告新台幣（下同）貳佰伍拾萬零陸佰零壹元
    暨自起訢狀繕本送達翌日起至清償日止，按週年利率百分之五計算之利息。
    （二）原告願供擔保，請准宣告假執行。
二、陳述：
（一）緣被告乙○○為原告媳婦，八十四年一月十一日與原告之子林宗鴻結婚，甫結
      婚不久即八十四年四月十七日被告乙○○以其繳納所買受之不動產貸款利息甚
      為吃力為由，向原告借款，藉以減少利息之支出，原告因顧及情誼，依其所述
      ，二百五十萬零六百零一元，由原告之夫林士信自台南縣官田鄉農會匯入高雄
      市土地銀行鳳北分行被告乙○○000000000000號帳戶內借其還清
      貸款，詎原告屢催其清償均遭拒絕，原告並於九十年五月九日以律師函催其清
      償亦置之不理，爰依消費借貸之法律關係，訴請返還借款。
（二）被告並未爭執原告前揭款之事實，惟跛告辯稱系爭款項係原告贈與被告，作
      為被告與原告之子結婚之賀禮云云，所述情節洵與事實嚴重不符；惟借款當初
      係因被告以電話向原告聲稱其繳納銀行房屋貸款利息甚為吃力，原告為減免其
      利息負擔，才應允籌款匯入其指定之銀行帳戶，目的是借被告減免其利息負擔
      ，若依被告所辯係贈與，作為結婚賀禮應是整筆數目之款項，而不是匯入其銀
      行帳戶還清貸款本息，又果是結婚賀禮，應是在結婚前或結婚當天始具有祝賀
      之意義，何以延宕遲至婚後三、四個月才將賀禮送出去之理。
（三）原告若是有意將該筆款項贈與給被告，應將款項交予兒子林宗鴻，再由兒子轉
      交給被告，以促進其夫妻間之惰感，而非直接依被告所述金額匯入繳清貸款，
      況被告當時住高維，原告之子任職台中任教，原告匯款入被告銀行帳戶，林宗
      鴻當時並不知惰，衡諸常惰，果為贈與，匯款收據早就丟棄，何以保存迄今以
      作為借款之憑據。
（四）八十三年二月間被告透過原告女婿介紹而與原告之子林宗鴻認識，八十三年七
      月間男方（原告親戚）確至高雄女方（被告親戚）住處提親，並至龍華餐廳用
      餐，惟該餐廳是自助餐式，坐位散於各處，並未有大圓桌並席而坐之情形，況
      且原告與夫婿、女兒女婿共坐一小桌，原告與被告並末同座一桌，又親家間初
      次見面根本未談論貸款情事原告更耒有任何應允贈與賀禮，復依常理，親家初
      次交談，被告不可能即自暴其家境窘困，被告辯為臨訟編構之詞。且結婚係男
      女本於誠摯之心而結合，不是賣女兒更不是條件交換，八十三年七月原告等至
      被告住處提親，目的在取得女方生辰八字，以便依禮俗送請合婚，被告豈可能
      於親家初次見即提出贈與鉅款之條件，且贈與鉅額二百五十萬元之允諾，縱主
      要媒人蔣奎兩稍有離坐取餐，然如此重大結婚條件之允諾，身為雙方媒人伊焉
      有不知之理，且婚後林宗鴻僅至被告該住處住過一日，當時根本沒有應允贈與
      結婚賀禮二百五十萬元及婚後在高雄有住所不需另購屋之約定。
（五）原告與夫婿均任教職，並非大企業家，辛苦長年積蓄，始於八十三年間財產申
      報夫妻總存款金額為一百九十一萬四千五百七十四元，八十四年間存款總金額
      為五十三萬元並非經濟甚為寬裕，且當時林宗鴻所有坐落於台中縣大里市○○
      段三七五地號土地及建號三二四號房屋尚貸款中（迄今仍未繳清）原告怎捨兒
      柔貸款本息未清，而將大筆長年積蓄鉅額贈與給被告之理？
（六）原告辯稱八十三年七月間伊正申辦公教貸款中，希望公教貸款核准後，再論及
      婚嫁，被告縱有如此說（原告仍極力否認被告有說），其目的是在減少部分貸
      款利息之支出，即減少支出一般貸款利息與公教貸款利息之差距，而不是免除
      本金之支付，且依被告所述，原告是八十四年四月始告知已備妥二百五十萬元
      ，顯然在八十三年七月間未備妥該筆款項，則原告當時怎能信口開河的應允贈
      與被告二百五十萬元。是以，原告匯款給被告之目的，係減免其利息之支付，
      而不是贈與已彰彰甚明。八十三年間高雄市政府教職人員優惠貸款之額度僅為
      新台幣一百萬元，破告辯稱當時正申報二百五十萬元公教貸款中，顯非真實。
（七）原告早在二、三年前即曾向被告請求其還款，被告稱其購該屋已付出之二百萬
      元中，實際伊僅出資四十萬元，另七十萬元為向其阿姨、九十年萬元是向其父
      親借得，被告無現金可還，要賣也要經過他們同意，且房子買賣清淡，要賣也
      要給她時間，藉此拖延，果係贈與，原告何以要向其請求返還，而被告又何以
      告知其當初湊款購屋之情形。
（八）被告另辯稱係被告於九十年三月二十六日訴請與原告之子林宗鴻離婚後，原告
      才「故意將贈與事實顛倒為借貸關係，以預防被告離婚訴訟勝訴時一用以抵免
      精神慰撫金之支出」，惟查二訴訟事件除當事人不同外，早在被告末提出離婚
      訴訟前，被告與原告之子即有洽談協議離婚事宜，然被告係以原告不得向被告
      請求本件借款為其夫妻離婚條件，因原告及子林宗鴻堅決不同意，認為不應混
      為一談，被告始提出離婚訴訟，並請求二百萬元精神損失，藉以抵免返還部分
      欠款。由此即可明確窺知，若是贈與，被告何以要求原告不得請求返還借款，
      做為其夫妻離婚之條件。
（九）被告於八十四年四月十七日以電話向原告稱其每月繳納利息四萬多，原告傾聽
      之下甚為訝異，認被告每月所得將所剩無幾，始應允借款，原告女兒林雯芬知
      悉原告借給被告之款項，部分是向他人調頭寸而來，始會於寫給被告之信中提
      及「可憐天下父母心（他們在精神上、金錢上也付出太多了）．．」等語，然
      並不足以証明原告匯入二百五十萬元是贈與。
（十）按結婚有公開儀式及二人以上證人即發生效力，兩造均知之甚稔，被告與原告
      之子林宗鴻八十四年一月十一日公開結婚後即發生效力，被告所稱戶籍謄本記
      載之結婚民國八十四年四月十七日已接通報，是八十四年四月十七日高雄市豉
      山區戶政事務所接到被告夫妻結婚通報，而非當天登記，顯然被告夫妻至台中
      結婚登記不是八十四年四月十七日當天，被告稱是原告確定當天被告夫妻結婚
      登記後，才將款項贈與，顯係誑語。又原告果係真心贈與款項，作為結婚賀禮
      ，應在結婚當時才具有意義，而非以要結婚登記來做為贈與之條件，如此，顯
      與情理有違，更有悖贈與之真意。
（十一）八十三、四年間原告未曾有任何買賣股票情事，被告信口開河任意指訴原告平
      日曾投資股票，卻末見申報股票，其資力應遠逾公教人員財產申報之範圍，純
      屬猜度臆測編構之詞，應由被告舉証。
三、證據：提出款委託書、律師函、公教人員財產申報表、土地及建物登記謄本、
    台灣省政府教育廳函、診斷證明書、郵局存款明細等為證，並聲請訊問證人蔣奎
    雨、林雯芬、林宗源。
乙、被告方面：
一、聲明：求為判決（一）原告之訴駁回。（二）如受不利判決，被告願供擔保請准
    宣告免為假執行。
二、陳述：
（一）屎土口夫婿固曾於八十四年四十七日將前開金額匯入被告帳戶，然該金額為原
      告贈與被告之款項，而非借款。八十三年二月間，被告經人介紹認識原告之子
      林宗鴻，雙方數次交往後，原告夫婦十分中意被告，希望雙方早日婚嫁，八十
      三年七月間，被告及其父母、阿姨、三叔、三嬸與原告夫婦、原告之子林宗鴻
      原告女兒女婿等人於龍華餐廳吃飯，席中原告父母再度向被告及父母表示，可
      否讓被告與原告之子早日完婚，被告以目前正申辦公教貸款中（當時被告購買
      門牌號碼: 高雄市○○區○○路六八巷三六弄一號二樓之一預售房屋乙棟，需
      向銀行貸款二百五十萬元），希望公教貸款核准後再論婚嫁（倘被告與原告之
      子結婚，因其已有房屋，恐將影嚮被告申請公教貸款之順位。）惟原告夫婦即
      向被告表示：被告家中經濟尚稱寬裕，願以二百五十萬元贈與被告，作為被告
      與原告之子結婚之賀禮，而無庸背負貸款利息，且以後被告夫婦婚後於高雄即
      有住所，無須再另購房屋，被告聽嚼後十分感動，遂於八十三年十月間訂婚，
      八十四年一月十一日與原告之子林宗鴻結婚。婚後，直至被告與原告之子於八
      十四年四月辦妥結婚登記後，原告即告知已備妥二百五十萬元，隨時可以清償
      銀行貸款，原告遂將款項入被告帳戶。被告夫妻之結婚登記係於八十四年四
      月十七日始向戶政機關為之，故而，原告確定被告夫妻已為結婚登記後，隨即
      履行其贈與義務。又系爭款項並非雙方約定之聘金，自無於結婚前或結婚當天
      給付之理，又贈與人何時履行其贈與義務，被告不得而知，受贈人雖有請求權
      ，惟贈與人於贈與物未交付前隨時得撤銷之，被告夫婦於八十四年一月十一日
      結婚後，無暇至戶政機關辦理結婚登記，經原告再三催促後始於同年四月十七
      日辦妥結婚登記，當日即以電話告知原告，原告亦於當日匯款被告之帳戶。
（二）被告擔任國小教師，每月薪資五萬八千餘元縱有銀行貸款二百五十萬元，亦僅
      支出二萬四千元之貸款利息，別無其他債務，其餘金錢維持家計足足有餘，何
      來無力繳息向原告借款之理。
（三）被告與原告之子林宗鴻婚後，林宗鴻自始拒絕與被告行房，被告無奈於九十年
      三月二十六日以不堪同居之精神虐待為由提起離婚之訴，現正審理中，被告並
      同時依民法第一千零五十六條對林宗鴻請求二百萬元精神慰撫金，被告竟接獲
      原告律師函，要求被告返還借款，是原告顯然係因被告與其子之離婚訴訟，而
      故意將贈與事實顛倒為借貸關係，以預防被告離婚訴訟勝訴時，用以抵免精神
      慰撫金之支出。
（四）被告於民國八十二年間任職高雄市九如國小時，曾提出公教貸款申請，因積分
      僅七十六分，距標準尚差一、二分而未能八十三年順利取得公教貸款資格。又
      原告贈與二百五十萬元之情，非但被告家人均知情，原告之女林雯芬亦曾於寫
      信於被告之函中稱可憐天下父母心（他們在精神上、金錢上也付出太多了）。
（五）原告既有意贈與被告，被告既為受贈人，何須再經由兒子之手交付予被告？
      再則，原告自承匯款當時其子並不知情，然查該筆款項倘係媳婦向婆婆所借之
      借款，兒子豈有不知情之理，又林宗鴻所證，被告否認其真正，且縱為真正，
      亦僅證明八十七年間原告曾對被告要求還款，並未能證明款之初兩造間為借
      貸關係，再款收據所表彰者乃原告曾款予被告，惟究為借貸或贈與，自難
      僅憑收據之是否留存為分辨。
（六）證人洪彩鳳已證稱原告為促成其子與被告早日成婚，而告知被告及家人表示貸
      款由原告繳納，以做為結婚賀禮，原告及證人蔣奎雨雖否認有提及贈與貸款金
      額之事，然查當日兩家人甪餐地點雖屬自助餐式餐廳，惟該餐廳用餐環境尚稱
      安靜，雙方家人邊吃邊聊，證人洪彩鳳坐在原告斜對面，為女方之媒人，故與
      原告多所交談，而證人蔣奎雨應係因離位取餐而未聽聞。
（七）原告復稱其經濟非為寬裕，當時其子林宗鴻於台中之房子尚有貸款未繳清，怎
      捨兒子貸款本息未清而將長年積蓄贈與被告之理，經查：(一)原告於民國八十三
      年底即有一百九十一萬餘元，原告夫婦一為總務主任，一為教師，二人收入每
      月十餘萬元，加上年終、考績獎金等，至八十四年四月間存款總額應已達二百
      五十萬元，原告平日曾投資股票未申報，其資力應遠逾公職人員財產申報之範
      圍，再則原告既稱係無償借貸予被告，豈可能因手頭上資金不足，為了借貸予
      被告，又向他人借貸資金之可能? 原告所述顯不合常情；原告既敢於被告父母
      家人面前承諾贈與金錢，且該款項係供被告夫妻購置新居之用，原告應係早有
      盤算及考量入而非信口開河。(二)林宗鴻當時於台中有房子一棟，該購屋款五百
      三十萬元係原告夫婦支出，貸款部分由林宗鴻自行繳納，亦與本件贈與無關。
      (三)被告所買之預售屋之貸款金額為二百五十萬元，被告於八十三年間申請之公
      教貸款額度若干，係根據核定當時之標準（有最高額度限制）倘公教貸款准
      予一百八十萬元，則該一百八十萬元即可以公教優惠利率計息，其餘貸款金額
      只得以一般銀行貸款利率計息，原告模糊公教貸款之申請程序，顯有誤導。
（八）原告未曾於二、三年前要求還款，乃自九十年初，因原告表示欲協議離婚，原
      告之子向其父母告知後，原告之子向被告表示須將其父母所贈與之二百五十萬
      元返還後，始同意與被告離婚，被告不從，雙方協議離婚破裂。經起訴後審判
      長勸諭雙方私下談談看，被告鑑於原告先前曾提及返還二百五十萬元之事，遂
      要求原告不得再向被告請求返還二百五十萬元元，實難以原告贈與金錢後反悔
      ，而向被告請求返還款項之事實而遽認雙方於匯款之初即係借貸關係。
（九）被告名下所有之房子係由被告出資四十萬，父母及阿姨分別出資九十萬及七十
      萬其等，均係欲贈與被告金錢做為員房予之資金，此為原告早已知情之事實，
      被告於今年初執意與原告之子離婚，卻遭原告以返還款項為條件阻撓之，被告
      本想同意返還原告贈與之金錢，遂而向其提及賣屋還款之意見，惟事後被告並
      未同意返還被告業已贈與給付之金錢，而提起離婚之訴，被告憤而提起本件訴
      訟，以抵免被告向原告之子請求二百萬元精神慰撫金。
三、證據：提出高雄市和平國小員工薪津給與發放清冊、銀行貸款還款明細、起訴狀
    、信函、匯款單等為證。
    理    由
一、本件原告主張被告於八十四年一月十一日與原告之子林宗鴻結婚，婚後原告為免
    被告因繳納房屋貸款利息之負擔沈重，而借款予被告二百五十萬六百零一元，並
    匯入被告帳戶，屢經催告被告均拒絕返還，為此依消費借貸之法律關係訴請返還
    借款。被告則以其與原告之子於八十三年間結識後，為爭取公教購屋貸款之積點
    ，原不願於八十四年初即與被告之子結婚，原告為催促被告儘速與原告之子結婚
    ，因而贈與原告系爭款項用以清償房屋貸款，並非原告向被告所借貸等語，資為
    抗辯。
二、原告主張於八十四年四月十七日匯款二百五十萬六百零一元至被告戶頭等事實，
    業據提出台南縣官田鄉農會之匯款委託書為證，且為被告所不爭執，自應信為真
    實，是本件爭執重點厥為系爭款項究為借款或贈與。經查：
  (一)原告因愛護其子而疼惜媳婦，固為人情之常，與事理無違，然，即便愛護仍有遠
    近親疏之分，本件匯款時兩造相處時間尚短，被告主張原告僅為督促被告與其子
    結婚之因，即贈以高達二百五十餘萬元之禮金，所述尚有可疑。本件原告於被告
    與原告之子婚後一段期間始匯款入被告帳戶，益證係因後後被告告知房屋貸款壓
    力，原告愛屋及烏愛護子女，不願見被告負擔過度經濟壓力，影響其子與被告婚
    後生活品質；則原告確如被告所述係為催促被告儘速結婚而為贈與，自應於結婚
    前即先為贈與以視誠意，何有恰於婚後已近百日為結婚登記之同日始為贈與，否
    則豈非令被告感受如同附條件般之婚姻，何能感受原告之真誠，是被告所辯尚難
    採信。
  (二)況被告亦自認，於匯款之時原告之子林宗鴻尚積欠銀行貸款一百五十萬元未為清
    償，原告豈有未先清償其子之貸款而先贈與媳婦鉅款之理，原告主張僅係將款項
    借予被告，使其免貸款利息壓力，尚與常情相符。
  (三)被告雖主張，系爭款項係因雙方論及婚嫁時，八十三年七月間原告夫婦宴請被告
    長輩時，因女方以申辦公教貸款為由不願與被告之子儘速結婚，而同意以貸款金
    額二百五十萬元為結婚賀禮贈與被告，並聲請傳喚證人洪彩鳳、黃淑娟為證，依
    證人即被告阿姨洪彩鳳證稱：「當時原告方面急著要結婚，但被告表示剛認識要
    久一點，想等公教貸款下來，再談結婚的事，原告就表示說那貸款就由我們繳好
    了，被告才同意結婚的」、證人即被告之前同事黃淑娟結謂：「被告早我二、三
    年提出公教貸款，但沒有核准，我是八十六年提出」貸款。依證人所述，縱屬真
    實僅表明被告確曾申辦公教貸款，而原告表示可代繳貸款，亦未能證明原告與被
    告間已有贈與之合意；況衡諸常情，男女兩方親友為談是否結婚事宜而為餐，
    多為初次見面之場合，豈有立刻提及女方因公教貸而不願結婚之事，且縱提及，
    是否可能因原告表示願代繳貸款，被告即當場改稱同意結婚，亦有可議，否則該
    婚姻之真誠性豈不因而令人可疑？參以證人即原告女婿、被告同事蔣奎雨亦到庭
    證稱「我介紹原告之子與被告認識後，過了大約半年就去女方家提親，取得生辰
    八字後，女方請我們在龍華飯店吃飯，....  但當天我可以確定原告絕對沒有跟
    被告說要送錢給她的事，也完全沒有提到被告房貸及公教貸款的事，且才剛提親
    ，被告也不可能就提起公教貸款的事。當時我也不知道被告有沒有要申請公教貸
    款。....  原告匯系爭款項給被告後，隔一陣子我就知道這件事，當時我太太有
    跟我說是因為被告房貸利息太高，所以原告才借錢給她，免得多繳利息錢。」等
    語，益證被告所辯並非真實。
  (四)另衡諸常情，原告如因被告與其子新婚欲贈予現金改善經濟生活，自應以其子林
    宗鴻對象，並無捨親身子而贈與媳婦之可能，且不因之前是否已贈予林宗鴻而有
    不同．況原告與其夫均為公教人員，家境應屬小康，並非甚為富裕之人，豈有僅
    為催促其子結婚，即一次贈與高達二百五十萬六百零一元之款項予媳婦之理。
三、綜上所述，本件原告依消費借貸之法律關係，請求返還消費借貸款，並請求自起
    訴狀繕本送達翌日（本件起訴狀繕本送達回證未能附卷，惟被告至遲於九十年六
    月六日提出答辯狀時已知悉原告本件請求之內容，以該日為送達日）起至清償日
    止依法定利率計算之遲延利息，依法即屬正當有據，應予准許。
四、兩造均陳明願供擔保，聲請宣告假執行或免為假執行，經核均無不合，爰分別酌
    定相當擔保金額准許之。
五、本件因事證已明，兩造其餘主張及攻擊防禦方法，核與判決結果無涉，爰不一一
    贅述。
據上論結：本件原告之訴為有理由，依民事訴訟法第七十八條、第三百九十條第二項
、第三百九十二條，判決如主文。
中      華      民      國    九十      年      九      月    十二    日
                              臺灣高雄地方法院民事第二庭
~B法      官  林玉心
右為正本係照原本作成。
如不服本判決，應於送達後廿日內，向本院提出上訴狀並表明上訴理由，如於本
判決宣示後送達前提起上訴者，應於判決送達後十日內補提上訴理由書（須附繕本）。
中      華      民      國    九十      年      九      月     十二   日
~B法院書記官  鄭裕一


司法院資訊處製作；財團法人民間司法改革基金會備份。
